---
title: "Predicción de Vulnerabilidad Territorial con Machine Learning"
author: "Rocío Wegman"
date: "2024-2025"
output: 
  html_document:
    toc: true
    toc_float: true
    theme: flatly
    code_folding: show
---

# 1. Configuración del Entorno

## 1.1 Carga de librerías

```{r setup, message=FALSE, warning=FALSE}
# Librerías principales
library(tidyverse)
library(tidymodels)
library(ggplot2)

# Procesamiento espacial
library(sf)
library(purrr)

# Modelado
library(rpart)
library(ranger)
library(xgboost)

# Interpretabilidad
library(vip)
library(DALEXtra)

# Paralelización
library(future)
```

## 1.2 Carga de datos

```{r carga-datos, eval=FALSE}
# Bases de datos
# Nota: Ajustar rutas según ubicación local de los archivos
radios_hogar <- read_csv("data/radios_hogar.csv")
vuln_sanit <- read_csv("data/vuln_sanit.csv")
env_eph <- read_csv("data/env_eph.csv")
establecimientos <- read_csv("data/distribucion_establecimientos_productivos_sexo.csv")
```

# 2. Exploración de Datos

## 2.1 Análisis de variables objetivo

```{r exploracion, eval=FALSE}
# Estadísticas descriptivas de tiempos de acceso a salud
vuln_sanit %>%
  select(tpo_hospital, tpo_ctro_salud) %>%
  summary()
```

## 2.2 Visualización de distribuciones

```{r visualizacion-distribucion, eval=FALSE}
# Histograma: tiempo a hospitales
vuln_sanit %>% 
  ggplot(aes(x = tpo_hospital)) +
  geom_histogram(bins = 50, fill = "steelblue", color = "white") +
  labs(
    title = "Distribución de tiempo a hospitales", 
    x = "Minutos", 
    y = "Frecuencia"
  ) +
  theme_minimal()

# Histograma: tiempo a centros de salud
vuln_sanit %>% 
  ggplot(aes(x = tpo_ctro_salud)) +
  geom_histogram(bins = 50, fill = "darkgreen", color = "white") +
  labs(
    title = "Distribución de tiempo a centros de salud", 
    x = "Minutos", 
    y = "Frecuencia"
  ) +
  theme_minimal()

# Boxplots comparativos
vuln_sanit %>%
  pivot_longer(cols = c(tpo_hospital, tpo_ctro_salud)) %>%
  ggplot(aes(x = name, y = value)) +
  geom_boxplot(fill = "tomato", outlier.color = "black") +
  labs(
    title = "Boxplots de tiempos de acceso", 
    x = "Variable", 
    y = "Minutos"
  ) +
  theme_minimal()
```

# 3. Preprocesamiento

## 3.1 Preparación de claves para joins

```{r preparacion-claves, eval=FALSE}
# Convertir claves a texto para evitar errores de merge
radios_hogar <- radios_hogar %>%
  mutate(radio = as.character(radio))

vuln_sanit <- vuln_sanit %>%
  mutate(link = as.character(link))

# Construir clave de radio en EPH
env_eph <- env_eph %>%
  mutate(
    radio = paste0(
      sprintf("%02s", codprov),
      sprintf("%03s", coddepto),
      sprintf("%02s", frac2010),
      sprintf("%02s", radio2010)
    )
  )
```

## 3.2 Integración de bases de datos

```{r integracion, eval=FALSE}
# Join de aglomerados a vulnerabilidad sanitaria
vuln_sanit <- vuln_sanit %>%
  left_join(env_eph, by = c("link" = "radio")) %>%
  group_by(link) %>%
  slice(1) %>%  # Eliminar duplicados
  ungroup()

# Filtrar solo radios urbanos
vuln_sanit <- vuln_sanit %>%
  filter(!is.na(aglomerado))
```

## 3.3 Tratamiento de outliers

```{r outliers, eval=FALSE}
# Calcular percentiles 99.5 para filtrar outliers extremos
cuantiles <- vuln_sanit %>%
  summarise(
    hospital_p995 = quantile(tpo_hospital, 0.995, na.rm = TRUE),
    ctro_p995 = quantile(tpo_ctro_salud, 0.995, na.rm = TRUE)
  )

# Aplicar filtros
vuln_sanit <- vuln_sanit %>%
  filter(
    !is.na(tpo_hospital),
    !is.na(tpo_ctro_salud),
    tpo_hospital <= cuantiles$hospital_p995,
    tpo_ctro_salud <= cuantiles$ctro_p995
  )
```

## 3.4 Procesamiento espacial

```{r espacial, eval=FALSE}
# Convertir a objeto sf y reparar geometrías inválidas
vuln_sanit <- vuln_sanit %>%
  mutate(geometry = st_as_sfc(geometry)) %>%
  st_as_sf(crs = 4326)

# Reparar geometrías problemáticas
geoms_reparadas <- map2(
  vuln_sanit$geometry,
  st_is_valid(vuln_sanit),
  ~ if (.y) .x else st_make_valid(.x)
)

vuln_sanit$geometry <- st_sfc(geoms_reparadas, crs = 4326)
vuln_sanit <- st_as_sf(vuln_sanit, crs = 4326)
```

## 3.5 Agregación de establecimientos productivos

```{r establecimientos, eval=FALSE}
# Join espacial: establecimientos a radios censales
establecimientos <- establecimientos %>%
  filter(!is.na(lat) & !is.na(lon)) %>%
  st_as_sf(coords = c("lon", "lat"), crs = 4326)

establecimientos <- st_join(
  establecimientos,
  radios_hogar %>% select(radio, everything()),
  join = st_within
)

# Resumir variables por radio
establecimientos <- establecimientos %>%
  filter(!is.na(radio)) %>%
  st_drop_geometry() %>%
  group_by(radio) %>%
  summarise(
    cant_establecimientos = n(),
    proporcion_mujeres = mean(proporcion_mujeres, na.rm = TRUE),
    quintil_modal = as.numeric(names(sort(table(quintil), decreasing = TRUE)[1])),
    empleo_total = sum(case_when(
      empleo == "a. 1-9" ~ 5,
      empleo == "b. 10-49" ~ 30,
      empleo == "c. 50-199" ~ 125,
      empleo == "d. 200 o más" ~ 300,
      TRUE ~ NA_real_
    ), na.rm = TRUE),
    clae6_modal = as.numeric(names(sort(table(clae6), decreasing = TRUE)[1]))
  )
```

## 3.6 Construcción del dataset final

```{r dataset-final, eval=FALSE}
# Unir todas las fuentes
df <- radios_hogar %>%
  filter(!is.na(aglomerado)) %>%
  left_join(establecimientos, by = "radio") %>%
  mutate(
    # Imputar valores faltantes
    cant_establecimientos = replace_na(cant_establecimientos, 0),
    empleo_total = replace_na(empleo_total, 0),
    proporcion_mujeres = replace_na(proporcion_mujeres, NA_real_),
    quintil_modal = replace_na(quintil_modal, NA_real_),
    clae6_modal = replace_na(clae6_modal, NA_real_)
  ) %>%
  st_drop_geometry()

# Verificar dimensiones
cat("Observaciones:", nrow(df), "\n")
cat("Radios únicos:", n_distinct(df$radio), "\n")
```

## 3.7 Variable: distancia al centroide del aglomerado

```{r distancia-centroide, eval=FALSE}
# Reproyectar a sistema métrico para cálculo de distancias
vuln_proj <- vuln_sanit %>%
  filter(!is.na(aglomerado)) %>%
  st_transform(3857)

# Calcular centroides por aglomerado
centroides <- vuln_proj %>%
  group_by(aglomerado) %>%
  summarise(geometry = st_centroid(st_union(geometry))) %>%
  ungroup()

# Extraer coordenadas
centroides_coords <- centroides %>%
  mutate(geometry_centroide = geometry) %>%
  st_set_geometry(NULL)

# Calcular distancia de cada radio al centroide de su aglomerado
vuln_proj <- vuln_proj %>%
  rename(geometry_radio = geometry)

vuln_dist <- vuln_proj %>%
  left_join(centroides_coords, by = "aglomerado") %>%
  mutate(
    distancia_centroide_km = as.numeric(
      st_distance(geometry_radio, geometry_centroide, by_element = TRUE)
    ) / 1000
  )

# Agregar al dataset principal
vuln_dist <- vuln_dist %>%
  st_drop_geometry() %>%
  group_by(link) %>%
  summarise(distancia_centroide_km = mean(distancia_centroide_km, na.rm = TRUE))

df <- df %>%
  left_join(vuln_dist, by = c("radio" = "link")) %>%
  mutate(log_distancia_centroide = log1p(distancia_centroide_km))
```

# 4. Reducción de Dimensionalidad (PCA)

## 4.1 Análisis de Componentes Principales

```{r pca, eval=FALSE}
# Variables de vulnerabilidad sanitaria para PCA
vars_pca <- c("tpo_hospital", "tpo_ctro_salud")

# Recipe para PCA
receta_pca <- recipe(~ ., data = df %>% select(all_of(vars_pca))) %>%
  step_normalize(all_numeric()) %>%
  step_pca(all_numeric(), num_comp = 2, id = "pca")

# Estimar PCA
pca_estimates <- prep(receta_pca)

# Aplicar transformación
df <- bake(pca_estimates, new_data = df)

# Visualizar cargas factoriales
plot_cargas <- tidy(pca_estimates, 2, type = "coef") %>%
  filter(component %in% c("PC1", "PC2")) %>%
  ggplot(aes(value, terms, fill = terms)) +
  geom_col(show.legend = FALSE) +
  geom_text(aes(label = round(value, 2))) +
  labs(
    title = "Cargas Factoriales del PCA", 
    x = "Valor", 
    y = "Variable"
  ) +
  facet_wrap(~component, nrow = 1) +
  theme_minimal()

print(plot_cargas)

# Varianza explicada
plot_varianza <- tidy(pca_estimates, 2, type = "variance") %>%
  filter(terms == "percent variance") %>%
  mutate(component = paste0("PC", component)) %>%
  ggplot(aes(x = component, y = value, group = terms)) +
  geom_col(fill = "steelblue") +
  ylim(0, 100) +
  labs(
    title = "Varianza Explicada por Componente", 
    x = "Componente", 
    y = "% Varianza"
  ) +
  theme_minimal()

print(plot_varianza)
```

# 5. Modelado con Machine Learning

## 5.1 Partición de datos

```{r split, eval=FALSE}
set.seed(123)

# Split 80/20
split <- initial_split(df, prop = 0.8)
train <- training(split)
test <- testing(split)

cat("Observaciones en train:", nrow(train), "\n")
cat("Observaciones en test:", nrow(test), "\n")
```

## 5.2 Definición de la fórmula

```{r formula, eval=FALSE}
# Variable objetivo: PC1 (índice de vulnerabilidad sanitaria)
formula_pca <- as.formula(
 "PC1 ~ aglomerado + log_distancia_centroide + banio_uso_exclusivo + 
  agua_canieria_dentro + agua_de_red + cocina_gas_red + desague_red_cloaca + 
  tiene_bano_o_letrina_si + inodoro_con_cadena + regimen_tenencia_propietario + 
  hogares_sin_nbi + cant_establecimientos + proporcion_mujeres + 
  quintil_modal + empleo_total + clae6_modal"
)
```

## 5.3 Configuración de validación cruzada

```{r cv, eval=FALSE}
set.seed(123)
folds <- vfold_cv(train, v = 5)

# Habilitar paralelización
plan(multisession, workers = 4)
```

## 5.4 Recipe con interacciones

```{r recipe, eval=FALSE}
receta_interact <- recipe(formula_pca, data = train) %>%
  # Manejar niveles nuevos en test
  step_novel(all_nominal_predictors()) %>%
  # Crear dummies para variables categóricas
  step_dummy(all_nominal_predictors()) %>%
  # Interacciones aglomerado × distancia
  step_interact(terms = ~ starts_with("aglomerado_"):log_distancia_centroide) %>%
  # Eliminar predictores con varianza cero
  step_zv(all_predictors()) %>%
  # Normalizar predictores numéricos
  step_normalize(all_numeric_predictors())

# Workflow base
wf <- workflow() %>%
  add_recipe(receta_interact)
```

# 6. Random Forest

## 6.1 Especificación del modelo

```{r rf-spec, eval=FALSE}
random_forest <- rand_forest(
  trees = tune(),
  mtry = tune(),
  min_n = tune()
) %>%
  set_mode("regression") %>%
  set_engine("ranger", importance = "permutation")

# Workflow
tree_rf <- wf %>%
  add_model(random_forest)
```

## 6.2 Tuning de hiperparámetros

```{r rf-tuning, eval=FALSE}
# Grilla de búsqueda
grid_rf <- expand.grid(
  trees = c(300, 500, 700),
  mtry = c(15, 30, 45, 60),
  min_n = c(20, 50, 100)
)

# Tuning con validación cruzada
tree_rs_rf <- tree_rf %>%
  tune_grid(
    resamples = folds,
    grid = grid_rf,
    metrics = metric_set(rmse, mae, mape)
  )

# Seleccionar mejor modelo
best_model_rf <- select_best(tree_rs_rf, metric = "rmse")
final_model_rf <- finalize_model(random_forest, best_model_rf)

cat("Mejores hiperparámetros Random Forest:\n")
print(best_model_rf)
```

## 6.3 Entrenamiento final

```{r rf-final, eval=FALSE}
final_fit_rf <- tree_rf %>%
  update_model(final_model_rf) %>%
  fit(data = train)

# Guardar modelo
saveRDS(final_fit_rf, file = "outputs/modelo_random_forest.rds")
```

## 6.4 Evaluación

```{r rf-eval, eval=FALSE}
# Predicciones
pred_train_rf <- predict(final_fit_rf, new_data = train) %>%
  bind_cols(train %>% select(PC1))

pred_test_rf <- predict(final_fit_rf, new_data = test) %>%
  bind_cols(test %>% select(PC1))

# Métricas
mis_metricas <- metric_set(rmse, mae, mape)

metricas_rf <- bind_rows(
  mis_metricas(pred_train_rf, truth = PC1, estimate = .pred) %>%
    mutate(conjunto = "Entrenamiento"),
  mis_metricas(pred_test_rf, truth = PC1, estimate = .pred) %>%
    mutate(conjunto = "Test")
) %>%
  select(conjunto, .metric, .estimate)

cat("\nMétricas Random Forest:\n")
print(metricas_rf)
```

# 7. XGBoost (Gradient Boosting)

## 7.1 Especificación del modelo

```{r xgb-spec, eval=FALSE}
bt_spec <- boost_tree(
  trees = tune(),
  tree_depth = tune(),
  min_n = tune(),
  learn_rate = tune(),
  loss_reduction = tune(),
  mtry = tune()
) %>%
  set_engine("xgboost") %>%
  set_mode("regression")

# Workflow
boosting_wf <- workflow() %>%
  add_recipe(receta_interact) %>%
  add_model(bt_spec)
```

## 7.2 Tuning de hiperparámetros

```{r xgb-tuning, eval=FALSE}
# Grilla de búsqueda (space-filling design)
grid_bt <- grid_space_filling(
  trees(),
  tree_depth(),
  min_n(),
  learn_rate(range = c(0.01, 0.3)),
  loss_reduction(),
  finalize(mtry(), train),
  size = 50
)

# Tuning
tune_bt <- boosting_wf %>%
  tune_grid(
    resamples = folds,
    grid = grid_bt,
    metrics = metric_set(rmse, rsq, mae, mape)
  )

# Seleccionar mejor modelo
best_model_bt <- select_best(tune_bt, metric = "rmse")
final_model_bt <- finalize_model(bt_spec, best_model_bt)

cat("Mejores hiperparámetros XGBoost:\n")
print(best_model_bt)
```

## 7.3 Entrenamiento final

```{r xgb-final, eval=FALSE}
final_fit_bt <- boosting_wf %>%
  update_model(final_model_bt) %>%
  fit(data = train)

# Guardar modelo
saveRDS(final_fit_bt, file = "outputs/modelo_boosting.rds")
```

## 7.4 Evaluación

```{r xgb-eval, eval=FALSE}
# Predicciones
pred_train_bt <- predict(final_fit_bt, new_data = train) %>%
  bind_cols(train %>% select(PC1))

pred_test_bt <- predict(final_fit_bt, new_data = test) %>%
  bind_cols(test %>% select(PC1))

# Métricas
metricas_bt <- bind_rows(
  mis_metricas(pred_train_bt, truth = PC1, estimate = .pred) %>%
    mutate(conjunto = "Entrenamiento"),
  mis_metricas(pred_test_bt, truth = PC1, estimate = .pred) %>%
    mutate(conjunto = "Test")
) %>%
  select(conjunto, .metric, .estimate)

cat("\nMétricas XGBoost:\n")
print(metricas_bt)
```

# 8. Comparación de Modelos

## 8.1 Comparación de métricas

```{r comparacion, eval=FALSE}
# Unir métricas de ambos modelos
metricas_rf <- metricas_rf %>% mutate(modelo = "Random Forest")
metricas_bt <- metricas_bt %>% mutate(modelo = "XGBoost")
metricas_comparadas <- bind_rows(metricas_rf, metricas_bt)

# Gráfico comparativo de RMSE
metricas_comparadas %>%
  filter(.metric == "rmse") %>%
  ggplot(aes(x = modelo, y = .estimate, fill = modelo)) +
  geom_bar(stat = "identity", position = "dodge") +
  facet_wrap(~ conjunto) +
  labs(
    title = "Comparación de RMSE entre Modelos",
    x = "Modelo",
    y = "RMSE",
    fill = "Modelo"
  ) +
  theme_minimal() +
  scale_fill_brewer(palette = "Set2")
```

## 8.2 Análisis de residuos

```{r residuos, eval=FALSE}
# Calcular residuos
residuos_rf <- pred_test_rf %>%
  mutate(modelo = "Random Forest", residuo = .pred - PC1)

residuos_bt <- pred_test_bt %>%
  mutate(modelo = "XGBoost", residuo = .pred - PC1)

residuos_comparados <- bind_rows(residuos_rf, residuos_bt)

# Gráfico de residuos
ggplot(residuos_comparados, aes(x = .pred, y = residuo, color = modelo)) +
  geom_point(alpha = 0.3) +
  geom_hline(yintercept = 0, linetype = "dashed", color = "black") +
  facet_wrap(~ modelo) +
  labs(
    title = "Residuos vs Predicción",
    x = "Valor predicho de PC1",
    y = "Residuo (predicho - observado)"
  ) +
  theme_minimal() +
  scale_color_brewer(palette = "Set1")
```

# 9. Interpretabilidad

## 9.1 Importancia de variables

```{r vip, eval=FALSE}
# Random Forest
vip(final_fit_rf$fit$fit, num_features = 15) +
  ggtitle("Importancia de Variables - Random Forest") +
  theme_minimal()

# XGBoost
vip(final_fit_bt$fit$fit, num_features = 15) +
  ggtitle("Importancia de Variables - XGBoost") +
  theme_minimal()
```

# 10. Conclusiones

## Principales hallazgos

1. **XGBoost** mostró mejor desempeño que Random Forest en términos de RMSE
2. Las variables más importantes para predecir vulnerabilidad sanitaria fueron:
   - Acceso a red cloacal
   - Distancia al centroide del aglomerado
   - Acceso a agua de red
   - Proporción de hogares sin NBI
3. La interacción entre aglomerado y distancia al centroide captura heterogeneidad territorial

## Aplicaciones potenciales

- Focalización de políticas de salud pública
- Priorización de inversión en infraestructura sanitaria
- Identificación de zonas de alta vulnerabilidad

---

*Trabajo desarrollado en el marco de la Especialización en Métodos Cuantitativos y Ciencias Sociales Computacionales - IDAES/UNSAM*
